ACORDAO-COMPLETO-2448200

ACÓRDÃO 142/2021 ATA 2/2021 - PLENÁRIO

VISTOS, relatados e discutidos estes autos de Solicitação do Congresso Nacional, encaminhada por meio do Ofício 293/2015/CME, de 14/10/2015, do então Presidente da Comissão de Minas e Energia da Câmara dos Deputados, Deputado Federal Rodrigo de Castro, com base no Requerimento 78/2015, do Deputado Federal Samuel Moreira;
ACORDAM os ministros do Tribunal de Contas da União, reunidos em sessão do Plenário, diante das razões expostas pelo relator, em:
9.1. informar ao Presidente da Comissão de Minas e Energia da Câmara dos Deputados, Deputado Federal Silas Câmara, que as recomendações e determinações constantes dos Acórdão 548/2004-TCU-Plenário e 1.708/2005-TCU-Plenário foram devidamente cumpridas;
9.2. encaminhar ao Presidente da Comissão de Minas e Energia da Câmara dos Deputados, Deputado Federal Silas Câmara, em complemento ao item 9.1, cópia do Ofício OFRAD-SEFID-23005-9, de 1/11/2005 (peça 8, p. 22-23) , e dos Ofícios 96/2005-AIN/Aneel, 12/2007-AIN/Aneel e 139/2008-AIN/Aneel (peça 8, p. 24-25, 29, 33-35) ;
9.3. dar ciência desta deliberação aos seguintes destinatários:
9.3.1. Presidente da Comissão de Minas e Energia da Câmara dos Deputados, Deputado Federal Silas Câmara;
9.3.2. Deputado Federal Rodrigo de Castro, subscritor do Ofício 293/2015/CME, de 14/10/2015;
9.4. considerar a solicitação integralmente atendida e arquivar o presente processo, nos termos dos arts. 14, inciso IV, e 17, inciso I, da Resolução TCU 215/2008 e do art. 169, inciso II, do Regimento Interno do TCU.

Solicitação do Congresso Nacional em que se requer informações complementares quanto ao cumprimento de determinações do TCU as quais foram proferidas em auditoria que teve por objetivo verificar os procedimentos adotados pelo Poder Executivo no processo de privatização das empresas do setor elétrico.

Banco Nacional de Desenvolvimento Econômico e Social.

3. Interessados: Agência Nacional de Energia Elétrica (02.270.669/0001-29); Banco Nacional de Desenvolvimento Econômico e Social (33.657.248/0001-89).

13.1. Ministros presentes: Ana Arraes (Presidente), Walton Alencar Rodrigues, Benjamin Zymler, Augusto Nardes, Aroldo Cedraz, Raimundo Carreiro, Bruno Dantas, Vital do Rêgo (Relator) e Jorge Oliveira.
13.2. Ministros-Substitutos presentes: Marcos Bemquerer Costa, André Luís de Carvalho e Weder de Oliveira.

VITAL DO RÊGO

p>Adoto como relatório, com ajustes de forma pertinentes, a instrução da Secretaria de Fiscalização de Infraestrutura de Energia Elétrica (SeinfraElétrica) , à peça 105, que contou com a anuência do corpo diretivo daquela unidade (peças 106 e 107) .
INTRODUÇÃO
Trata-se de Solicitação do Congresso Nacional para que sejam apresentadas "informações complementares quanto ao cumprimento das determinações constantes nos Acórdãos 548/2004 e 1.708/2005, exarados em razão da Proposta de Fiscalização e Controle n° 5/2003" (peça 1, p.1) .
A solicitação em exame surgiu de requerimento do Excelentíssimo Senhor Deputado Federal Samuel Moreira (peça 1, p. 2-3) , do qual se reproduz o trecho a seguir: 
A Proposta de Fiscalização e Controle - PFC n° 5, de 2003, da autoria do Dep. Fernando Ferro, propõe que a Comissão de Minas e Energia fiscalize os procedimentos adotados pelo Poder Executivo no processo de privatização de empresas do setor elétrico, cuja relatoria nos foi incumbida na presente sessão legislativa de 2015. 
Aprovada a PFC n° 5/2003, a Comissão de Minas e Energia solicitou o apoio do Tribunal de Contas da União (TCU) , que, após proceder às auditorias pertinentes, exarou os Acórdãos n° 548/2004 e n° 1.708/2005. 
Nas referidas decisões, o TCU fez uma série de recomendações e determinações cujo cumprimento não é esclarecido no processo da Proposta de Fiscalização e Controle em apreço. 
Vimos, portanto, por meio do presente pedido, encarecer à egrégia Corte de Contas que apresente informações complementares quanto ao cumprimento das determinações constantes nos Acórdãos n° 548/2004 e n° 1.708/2005, inclusive quanto a eventuais desdobramentos administrativos ou judiciais decorrentes. (negritei) 
A Solicitação foi encaminhada ao TCU pelo Of. 293, do Presidente da Comissão de Minas e Energia da Câmara dos Deputados, Excelentíssimo Senhor Deputado Federal Rodrigo de Castro (peça 1, p. 1) , no qual se registra que o requerimento do Deputado Samuel Moreira foi aprovado naquele Colegiado, por unanimidade, em 16/10/2015.
EXAME DE ADMISSIBILIDADE
A realização de fiscalização e a prestação de informações pelo TCU mediante solicitação do Congresso Nacional está prevista no art. 71, incisos IV e VII, da Constituição Federal.
No art. 38, incisos I e II, da Lei 8.443, de 16/7/1992 (Lei Orgânica do Tribunal de Contas da União - LOTCU) está prevista tanto a realização de fiscalizações quanto a prestação de informações pelo TCU para atender solicitação do Congresso Nacional.
Segundo o art. 4º, inciso I, alínea "b", da Resolução-TCU 215, de 20/8/2008, e o art. 232, inciso III, do Regimento Interno do TCU (RITCU) , os presidentes de comissões do Congresso Nacional, do Senado Federal ou da Câmara dos Deputados, quando por aquelas respaldados, têm legitimidade para solicitar informação e realização de fiscalização ao TCU.
A solicitação ora sob exame diz respeito à atuação regulatória da Aneel e de fomento do BNDES, tratando-se, portanto, de matéria de competência do TCU.
Considerando que a resposta ao pedido em tela demandou a realização de diligências às referidas unidades jurisdicionadas, como será exposto a seguir, entende-se que ele pode ser conhecido e classificado como solicitação de fiscalização do Congresso Nacional, nos termos do art. 3º, inciso I, e 15, inciso II, da Resolução-TCU 215/2008.
EXAME TÉCNICO
O requerimento do qual se originou esta solicitação reporta-se ao cumprimento das determinações exaradas no Acórdão 548/2004-TCU-Plenário (TC Processo 013.137/2003-8) e no Acórdão 1708/2005-TCU-Plenário (TC Processo 016.928/2004-4) , ambos da relatoria do Ministro Walton Alencar Rodrigues. 	
No TC Processo 013.137/2003-8, tratou-se de atendimento à Proposta de Fiscalização e Controle - PFC 5, de 2003, da Comissão de Minas e Energia da Câmara dos Deputados. No Acórdão 548/2004-TCU-Plenário, foram proferidas as seguintes determinações:
9.2. determinar à Sefid, com fulcro no art. 38, inciso I, da Lei 8.443/92 e nos arts. 1º, inciso II, 159, inciso I, e 239, inciso II, do Regimento Interno, a realização de auditoria na Agência Nacional de Energia Elétrica - Aneel com objetivo de verificar os desdobramentos das ações implementadas pela Agência Reguladora na análise das operações realizadas pelas seguintes empresas:
9.2.1. Eletropaulo, em razão da utilização de subsidiária Metropolitana Overseas como instrumento para a captação de recursos no exterior (US$ 180.000) ;
9.2.2. Light, por conta de investimentos realizados em empresas com objeto social diferente da concessão, a exemplo das empresas LIR Energy Limited e Light Overseas Investments Limited;
9.2.3. Elektro, em decorrência de operação de redução de seu capital com o produto do ágio incorporado, transformando a reserva de ágio sem substância econômica em dívida com os acionistas;
9.2.4. CPFL, em razão de haver procedido a redução de capital em função de ágio incorporado sem a prévia anuência da Aneel;
9.3. determinar ao BNDES, com fulcro no art. 42, da Lei 8.443/92, que seja encaminhado ao Tribunal de Contas da União, no prazo de 15 dias, os seguintes documentos e/ou informações:
9.3.1. documentos referentes às operações com a Southern Electric Brasil Participações Ltda. incluindo todos os contratos, aditivos, Informações Padronizadas - IPs, decisões de diretoria, estudos, situação atual, saldo devedor atualizado, provisionamentos feitos e o estágio atual do processo a respeito da quebra do acordo de acionistas em trâmite na justiça com posicionamento da área jurídica da entidade, bem como colher informações necessárias ao exame da regularidade dos atos praticados;
9.3.2. a exposição de risco assumida pelo Sistema BNDES com cada empresa e/ou Grupo Econômico do Setor Elétrico conforme legislação vigente do Sistema BNDES, do Banco Central e da Comissão de Valores Mobiliários;
9.4. determinar à 5ª Secex, o acompanhamento do cumprimento ao item anterior e o exame das informações encaminhadas, devendo a unidade técnica promover a autuação da documentação caso verifique irregularidade que justifique a apuração de pronto pelo Tribunal em processo específico.
Para dar cumprimento à determinação referida no item 9.2, foi realizada a auditoria objeto do TC Processo 016.928/2004-4. O resultado dessa fiscalização consubstanciou-se no Acórdão 1708/2005-TCU-Plenário exarado na Sessão de 26/10/2005 (peça 8, p. 1-17) . Uma cópia desse acórdão foi oportunamente encaminhada à Comissão de Minas e Energia da Câmara dos Deputados, por meio do Aviso 1.968-SGS-TCU-Plenário, de 26/10/2005 (peça 8, p. 19) .
	No Acórdão 1708/2005-TCU-Plenário, foram proferidas as seguintes recomendações e determinações:
9.1. recomendar à Agência Nacional de Energia Elétrica que verifique a necessidade de:
9.1.1. instaurar procedimento administrativo a fim de apurar eventual impropriedade da Eletropaulo, relativamente ao oferecimento de garantia ao Banespa sem a prévia anuência da Agência;
9.1.2. regulamentar procedimentos a serem adotados pelas concessionárias para contratar fiança ou outras formas de prestar garantia em favor de terceiros;
9.2. determinar à Agência Nacional de Energia Elétrica que:
9.2.1. informe a este Tribunal o desfecho dos seguintes processos:
9.2.1.1. cobrança da multa imposta à Eletropaulo no escopo do processo administrativo nº 48500.002465/03-52;
9.2.1.2. cobrança da multa imposta à Light referente ao contrato de mútuo firmado com a ALTM S/A Tecnologia e Serviço de Manutenção;
9.2.1.3. cobrança da multa imposta à Elektro referente à descapitalização promovida por essa empresa;
9.2.1.4. conclusões alcançadas em relação aos estudos sobre a curva de amortização de ágio apresentados pela CPFL;
9.2.2. remeta cópia do processo administrativo nº 48500.003971/04-02 a este Tribunal, tão logo haja manifestação conclusiva sobre a análise dos investimentos realizados pela Concessionária Light nas empresas LIR Energy e LIGHT Overseas Investments Limited.
Para analisar o cumprimento do item 9.2 do Acórdão 548/2004-TCU-Plenário, portanto, cabe analisar o cumprimento das deliberações acima referidas prolatadas no Acórdão 1708/2005-TCU-Plenário. 
Diante disso, no presente relatório, o exame do cumprimento das deliberações dos referidos acórdãos se dividirá em duas partes. No item 15, será analisada a observância pela Aneel às deliberações do Acórdão 1708/2005-TCU-Plenário e, por consequência, do item 9.2 do Acórdão 548/2004-TCU-Plenário. No item 16, por sua vez, será analisado o cumprimento pelo BNDES das determinações constantes dos itens 9.3 e 9.4 do Acórdão 548/2004-TCU-Plenário.  
Item 9.2 do Acórdão 548/2004-TCU-Plenário e Acórdão 1708/2005-TCU-Plenário
1.1. O Acórdão 1708/2005-TCU-Plenário foi comunicado à Aneel por meio do Ofício OFRAD-SEFID-23005-9, de 1/11/2005 (peça 8, p. 22-23) . A Aneel se manifestou sobre o cumprimento dessas deliberações através do Ofício 96/2005-AIN/Aneel, de 5/12/2005 (peça 8, p. 24-25) ; do Ofício 12/2007-AIN/Aneel, de 1/3/2007 (peça 8, p. 29) ; e do Ofício 139/2008-AIN/Aneel, de 3/10/2008, com documentos anexos (peça 8, p. 33-35) .
1.2. Não se encontra, nos autos do TC Processo 016.928/2004-4, registro de encaminhamento de cópia dos ofícios acima mencionados à Comissão de Minas e Energia da Câmara dos Deputados. Outrossim, foi acostada ao TC Processo 016.928/2004-4 uma cópia do Aviso 1040-GP/TCU, de 6/7/2007, exarado no TC Processo 013.810/2007-5 (peça 8, p. 31-32) , com mais informações sobre o cumprimento do Acórdão 1708/2005-TCU-Plenário à Comissão de Fiscalização Financeira e Controle da Câmara dos Deputados. Para o atendimento a esta presente solicitação, será proposto o encaminhamento dos referidos ofícios da AIN/Aneel e do Aviso GP/TCU à Comissão de Minas e Energia da Câmara dos Deputados.
1.3. No entanto, conforme instrução à peça 10, considerou-se que as informações contidas nas referidas comunicações não eram suficientes para o esclarecimento completo do cumprimento das deliberações do Acórdão 1708/2005-TCU-Plenário. Dessa forma, foi proposta a realização de diligência à Aneel para o encaminhamento de informações e documentos complementares. Essa proposta foi ratificada pelos pronunciamentos do Diretor da 1ª DT e do Titular da SeinfraElétrica, conforme peças 11 e 12. 
1.4. Diante disso, foi proferido o Acórdão 601/2016-TCU-Plenário, que, em seu item 9.2, fez a determinação abaixo exposta (peça 15, p. 1) :
9.2 determinar à Agência Nacional de Energia Elétrica (Aneel) que, em complementação às informações prestadas por meio dos Ofícios 96/2005-AIN/Aneel, de 5/12/2005; 12/2007- AIN/Aneel, de 1º/3/2007; e 139/2008-AIN/Aneel, de 3/10/2008, apresente a este Tribunal, no prazo de 15 (quinze) dias: 
9.2.1 lista com todos os normativos da Aneel que, a exemplo do inciso V do art. 6º da Resolução Normativa Aneel 63, de 12/5/2004, disciplinem os procedimentos a serem adotados pelas concessionárias para contratar fiança ou outras formas de prestar garantia em favor de terceiros, bem como a instrução dos pertinentes processos de anuência pela Aneel, de que se tratou no item 9.1.2 do Acórdão 1708/2005-TCU-Plenário; 
9.2.2 cópia integral de todos os processos e documentos que versem sobre: 
9.2.2.1 apuração de responsabilidade da Eletropaulo de que se tratou no item 9.1.1 do Acórdão 1708/2005-TCU-Plenário, a exemplo do processo Aneel 48500.004597/04-45;
9.2.2.2 aplicação de multa à Eletropaulo de que se tratou no item 9.2.1.1 do Acórdão 1708/2005-TCU-Plenário, a exemplo do processo Aneel 48500.002465/03-52;
9.2.2.3 aplicação de multa à Light de que se tratou no item 9.2.1.2 do Acórdão 1708/2005-TCU-Plenário, a exemplo do processo Aneel 48500.000243/03-50; 
9.2.2.4 aplicação de multa à Elektro de que se tratou no item 9.2.1.3 do Acórdão 1708/2005-TCU-Plenário, a exemplo do processo Aneel 48500.002155/04-46; 
9.2.2.5 atendimento pela CPFL das determinações da agência relativas à adoção de curva de amortização do ágio de que se tratou no item 9.2.1.4 do Acórdão 1708/2005-TCU-Plenário; 
9.2.2.6 análise dos investimentos realizados pela Light nas empresas LIR Energy e LIGHT Overseas Investments Limited e da punição da Light pela não submissão prévia das operações à anuência da Aneel de que se tratou no item 9.2.2 do Acórdão 1708/2005-TCU-Plenário, a exemplo dos processos Aneel 48500.003971/04-02 e 48500.002844/04-41;
1.5. Em atendimento à essa deliberação, a Aneel encaminhou o Ofício 24/2016-AIN/ANEEL, de 18/4/2016 (peça 22) . A seguir, a partir das informações prestadas pela Aneel bem como das informações anteriormente disponíveis neste processo, serão analisados o cumprimento de cada um dos itens do Acórdão 1708/2005-TCU-Plenário.
1.5.1. Item 9.1.1 do Acórdão 1708/2005-TCU-Plenário
9.1. recomendar à Agência Nacional de Energia Elétrica que verifique a necessidade de:
9.1.1. instaurar procedimento administrativo a fim de apurar eventual impropriedade da Eletropaulo, relativamente ao oferecimento de garantia ao Banespa sem a prévia anuência da Agência;
1.5.1.1. No Ofício 96/2005-AIN/Aneel (peça 8, p. 24) , a Aneel havia informado que o referido procedimento havia sido instaurado, o que havia resultado em aplicação de multa à Eletropaulo, conforme Processo Aneel 48500.004597/04/45. Com vistas a complementar essa informação, foi solicitada a apresentação de cópia integral do referido processo, além de eventuais outros autos ou documentos que versem sobre a apuração de responsabilidade da empresa no referido caso, conforme item 9.2.2.1 do Acórdão 601/2016-TCU-Plenário.
1.5.1.2. Em resposta, a Aneel informa que o processo solicitado se encontra em seu sistema eletrônico de consulta processual (peça 22, p. 2-3) . Em consulta ao referido sistema, foram encontrados os referidos autos (replicados à peça 85) . No referido processo, após a sua regular tramitação no âmbito da Aneel, inclusive com a análise das justificativas apresentadas pela Eletropaulo, foi constatada a impropriedade da Eletropaulo ao oferecer garantias ao Banespa sem a prévia anuência da Agência. Em consequência, foi aplicada multa à empresa no valor de R$ 3.872.539,07, conforme documento Exposição de Motivos da Autuação (peça 85, p. 181-192) . 
1.5.1.3. Ante o exposto, conclui-se que a Aneel fez a devida apuração mencionada na recomendação ora em análise. Portanto, considera-se cumprido esse item da deliberação em exame.   
1.5.2. Item 9.1.2 do Acórdão 1708/2005-TCU-Plenário
9.1. recomendar à Agência Nacional de Energia Elétrica que verifique a necessidade de:
9.1.2. regulamentar procedimentos a serem adotados pelas concessionárias para contratar fiança ou outras formas de prestar garantia em favor de terceiros;
1.5.2.1. No Ofício 96/2005-AIN/Aneel (peça 8, p. 24) , a Aneel havia informado que, pelo art. 6º, inciso V, da Resolução Normativa 63/2004, a oferta em garantia de bens vinculados ao serviço sem autorização da Aneel constituía infração e que seria elaborada Resolução Normativa para dispor sobre a instrução dos processos de anuência. Para complementar essa informação, no item 9.2.1 do Acórdão 601/2016-TCU-Plenário, foi determinado que a Aneel apresentasse a lista com todos os normativos que, a exemplo do referido dispositivo, disciplinem os procedimentos a serem adotados pelas concessionárias para contratar fiança ou outras formas de prestar garantia em favor de terceiros, bem como a instrução dos pertinentes processos de anuência pela Agência.
1.5.2.2. Em resposta, a Aneel prestou os seguintes esclarecimentos (peça 22, p. 1-2) . Segundo a Agência, a constituição de garantias pelas concessionárias, permissionárias e autorizadas de geração, transmissão e distribuição de energia elétrica está disciplinada nos seguintes dispositivos: art. 64 do Decreto 41.019/1957, que regulamenta os serviços de energia elétrica; art. 28 da Lei 8.987/1995 (Lei Geral de Concessões) e art. 1º, caput, da Lei 10.604/2002. Abaixo, segue a transcrição dos referidos dispositivos:
Decreto 41.019/1957
Art. 64. A venda, cessão ou doação em garantia hipotecária dos bens imóveis ou de partes essenciais da instalação dependem de prévia e expressa autorização do Ministro das Minas e Energia mediante portaria, após parecer do Conselho Nacional de Águas e Energia Elétrica. 
Lei 8.987/1995
Art. 28. Nos contratos de financiamento, as concessionárias poderão oferecer em garantia os direitos emergentes da concessão, até o limite que não comprometa a operacionalização e a continuidade da prestação do serviço.
Lei 10.604/2002
Art. 1º As concessionárias e permissionárias de serviço público de energia elétrica somente poderão oferecer os direitos emergentes e qualquer outro ativo vinculado à prestação de serviço público, em garantia de empréstimo, financiamento ou qualquer outra operação vinculada ao objeto da respectiva concessão.
1.5.2.3. A Agência informa ainda que a Resolução Normativa Aneel 532/2013 disciplina a constituição de garantias pelas concessionárias, permissionárias e autorizadas de geração de energia elétrica. O referido normativo foi inserido à peça 98 destes autos. 
1.5.2.4. Por fim, a Aneel destaca que os atos de outorga em geral estabelecem regra para a constituição de garantia por meio de recebíveis. Como exemplo, menciona a cláusula contratual, abaixo transcrita, que foi estabelecida para as concessionárias Eletropaulo Metropolitana Eletricidade de São Paulo S.A., Light Serviços de Eletricidade S.A., Elektro Eletricidade e Serviços S.A. e Companhia Paulista de Força e Luz (CPFL) em seus respectivos contratos de concessão:
CLÁUSULA SEXTA - PRERROGATIVAS DA CONCESSIONÁRIA
 (...) 
Segunda Subcláusula - Observadas as normas legais e regulamentares especificas, a CONCESSIONÁRIA poderá oferecer, em garantia de contratos de financiamento, os direitos emergentes das concessões que lhe são conferidas, desde que não comprometa a operacionalização e a continuidade da prestação dos serviços, observando-se o disposto na Cláusula Quinta, inciso IV do presente Contrato.
1.5.2.5. Ante o exposto, verifica-se que a Aneel já regulamentou os procedimentos a serem adotados pelas concessionárias para a contratação de fiança ou outras formas de prestar garantia em favor de terceiros. Dessa forma, considera-se cumprida a recomendação em análise neste item. 
1.5.3. Item 9.2.1 do Acórdão 1708/2005-TCU-Plenário
9.2. determinar à Agência Nacional de Energia Elétrica que:
9.2.1. informe a este Tribunal o desfecho dos seguintes processos:
9.2.1.1. cobrança da multa imposta à Eletropaulo no escopo do processo administrativo nº 48500.002465/03-52;
9.2.1.2. cobrança da multa imposta à Light referente ao contrato de mútuo firmado com a ALTM S/A Tecnologia e Serviço de Manutenção;
9.2.1.3. cobrança da multa imposta à Elektro referente à descapitalização promovida por essa empresa;
9.2.1.4. conclusões alcançadas em relação aos estudos sobre a curva de amortização de ágio apresentados pela CPFL;
1.5.3.1. No Ofício 96/2005-AIN/Aneel (peça 8, p. 25) , a Aneel havia prestado os seguintes esclarecimentos em relação ao cumprimento dessa deliberação, conforme instrução do AUFC à peça 10, p. 4-5:
- quanto ao item 9.2.1.1, que a cobrança da multa à Eletropaulo - tratada no processo Aneel 48500.002465/03-52 - foi objeto de discussão judicial (Ofício 96/2005 - AIN/Aneel - peça 8, p. 25) , mas que, por fim, o assunto encerrou-se após o pagamento integral da sanção pecuniária pela empresa (Ofício 139/2008 - AIN/Aneel/2008, com documentos anexos - peça 8, p. 31) ;
- quanto ao item 9.2.1.2, que a Light recorreu da pena, que lhe foi imposta no processo Aneel 48500.000243/03-50 (Ofício 96/2005 - AIN/Aneel - peça 8, p. 25) , mas que, ao fim, a multa foi liquidada, em 1º/12/2006 (Aviso 1040-GP/TCU/2007 - peça 8, p. 31) ; 
- quanto ao item 9.2.1.3, que a Elektro recorreu da pena, que lhe foi imposta no processo Aneel 48500.002155/04-46 (Ofício 96/2005 - AIN/Aneel - peça 8, p. 25) , mas que, ao fim, a multa foi liquidada, em 1º/2/2006 (Aviso 1040-GP/TCU, de 6/7/2007 - peça 8, p. 32) ; 
- quanto ao item 9.2.1.4, que a CPFL atendeu às determinações da agência (Ofício 96/2005 - AIN/Aneel - peça 8, p. 25) e, ao fim, adotou a curva de amortização do ágio exigida (Aviso 1040-GP/TCU/2007 - peça 8, p. 32) 
1.5.3.2. Para complementar essas informações prestadas, no item 9.2.2 do Acórdão 601/2016-TCU-Plenário, foi determinado à Aneel que apresentasse todos os processos e documentos que tratassem das cobranças de multas referidas (itens 9.2.1.1, 9.2.1.2 e 9.2.1.3 do Acórdão 1708/2005-TCU-Plenário) bem como das providências da Agência quanto à adoção de curva de amortização do ágio pela CPFL (item 9.2.1.4 do Acórdão 1708/2005-TCU-Plenário) . 
1.5.3.3. Em resposta, a Aneel informa que os processos mencionados nos itens 9.2.1.1, 9.2.1.2 e 9.2.1.3 do Acórdão 1708/2005-TCU-Plenário se encontram em seu sistema eletrônico de consulta processual (peça 22, p. 2-3) . Em consulta ao referido sistema, foram encontrados os referidos autos e inseridos nesse processo. Na Tabela 1, seguem as informações extraídas para a verificação das providências informadas nos referidos itens.
Tabela 1. Situação das penalidades impostas pela Aneel
	Item do Acórdão 1.708/2005-P
	Processo Aneel
	Situação

	9.2.1.1. cobrança da multa imposta à Eletropaulo no escopo do processo administrativo nº 48500.002465/03-52
	48500.002465/03-52 (Peças 86 e 87) 
	A multa imposta à Eletropaulo, no valor de R$ 6.275.007,16, acrescida dos devidos acréscimos legais, foi recolhida em 11/1/2008, conforme atestam os documentos à peça 87, p. 65-68.

	9.2.1.2. cobrança da multa imposta à Light referente ao contrato de mútuo firmado com a ALTM S/A Tecnologia e Serviço de Manutenção;
	48500.000243/03-50 (Peça 88) 
	A multa imposta à Light, no valor de R$ 1.543.226,20, acrescida dos devidos acréscimos legais, foi recolhida em 1/12/2006, conforme atestam os documentos à peça 88, p. 187-200.

	9.2.1.3. cobrança da multa imposta à Elektro referente à descapitalização promovida por essa empresa;
	48500.002155/04-46 (Peça 89) 
	A multa imposta à Elektro, no valor de R$ 2.141.941,32, acrescida dos devidos acréscimos legais, foi recolhida em 1/2/2006, conforme atestam os documentos à peça 89, p. 193-201.

1.5.3.4. Portanto, as informações contidas nos respectivos processos comprovam o atendimento das determinações relativas aos três itens mencionados na tabela. 
1.5.3.5. Já quanto ao item 9.2.1.4, a Aneel informa que a curva de amortização de ágil da CPFL foi aprovada, visto que a concessionária ajustou o prazo ao período remanescente da concessão (peça 22, p. 3) . Além disso, expõe a Aneel que a concessionária também contabilizou a provisão para a manutenção da integridade do Patrimônio Líquido, atendendo as determinações da Aneel, conforme o Ofício 1.562/2004-SFF/Aneel, de 21/9/2004 (peça 22, p. 4) , e o Ofício 912/2004-SFF/Aneel, de 9/6/2004 (peça 22, p. 5-6) . 
1.5.3.6. Em razão dessa informação, também se considera atendido o item 9.2.1.4 do Acórdão 1708/2005-TCU-Plenário. 
1.5.4. Item 9.2.2 do Acórdão 1708/2005-TCU-Plenário
9.2. determinar à Agência Nacional de Energia Elétrica que:
9.2.2. remeta cópia do processo administrativo nº 48500.003971/04-02 a este Tribunal, tão logo haja manifestação conclusiva sobre a análise dos investimentos realizados pela Concessionária Light nas empresas LIR Energy e LIGHT Overseas Investments Limited.
1.5.4.1. No Ofício 96/2005-AIN/Aneel (peça 8, p. 29) , a Aneel havia informado que o Processo Aneel nº 48500.003971/04-02, mencionado no texto da referida determinação, trata-se do processo administrativo punitivo instaurado pela Agência em desfavor da Light pela não submissão prévia das operações à anuência da Aneel. O processo que contém a manifestação conclusiva sobre a análise dos investimentos realizados pela Concessionária Light nas empresas LIR Energy e Light Overseas Investiments Limited (LOI) é o Processo Aneel nº 48500.002844/2004-41. Nesse cenário, no item 9.2.2.6 do Acórdão 601/2016-TCU-Plenário, foi determinado à Agência que apresentasse cópia integral de todos os processos que tratassem dos referidos assuntos, a exemplo desses dois autos mencionados. 
1.5.4.2. Em resposta, a Aneel informa que os processos referidos se encontram em seu sistema eletrônico de consulta processual (peça 22, p. 2-3) . Em consulta ao referido sistema, foram encontrados os referidos autos e inseridos neste processo.
1.5.4.3. Em análise ao Processo Aneel 48500.003971/04-02, constante destes autos às peças 93 a 97, se verifica que foram aprovadas pela Aneel as propostas da Concessionária Light quanto à forma de implementação do processo de segregação societária das suas subsidiárias LIR Energy e Light Overseas, conforme extrato da Decisão da Diretoria, de 19/12/2006 (peça 96, p. 58-59) , e Despacho Aneel 3.010, de 19/12/2006, dessa mesma data (peça 96, p. 66) . Contudo, nesse mesmo Despacho mencionado, a Agência deixa registrado que essa aprovação "não prejudicará o trâmite dos processos punitivos relacionados à LOI e à LIR, quanto à criação das sociedades e aos atos a ela conexos, sem anuência prévia da Aneel, incluindo transferências de recursos entre partes relacionadas" (peça 96, p. 66) .
1.5.4.4. Como já dito, o Processo Aneel 48500.003971/04-02 se trata do processo punitivo que avaliou a aplicação de penalidade à Light pela referida irregularidade. Em consulta a estes autos, constante deste processo às peças 90 a 92, se verifica que, após sua regular tramitação e análise de recurso administrativo interposto, foi aplicada multa à concessionária no valor de R$ 3.431.042,88, conforme Despacho Aneel 2.324, de 24/7/2007 (peça 91, p. 12) .   
1.5.4.5. A Light terminou por recolher apenas a parte incontroversa da multa, no valor de R$ 2.287.361,94, em 9/8/2007, conforme documentos à peça 91, p. 14-18. Esse valor se trata da multa referente à realização, sem a anuência prévia da Aneel, de operações financeiras com a LOI e a LIR. Com relação ao valor restante - R$ 1.143.630,97, que trata da penalidade referente à infração pela constituição das empresas subsidiárias LIR e LOI, a Light impetrou o Mandado de Segurança 2007.34.00.028837-7, processo judicial no qual está sendo analisada a legalidade da referida penalidade, conforme documento à peça 91, p. 23-27. 
1.5.4.6. Em consulta à referida ação judicial, verifica-se que foi deferida a liminar pleiteada de suspensão da cobrança e que o valor controverso foi depositado em juízo pela Light, de acordo com a Decisão Judicial à peça 91, p. 29. Também se verifica que, na presente data, o processo ainda se encontra em aberto no Tribunal Regional Federal da 1ª Região em fase de análise de recurso de apelação, conforme consulta ao sítio do referido órgão judicial na internet. 
1.5.4.7. Considerando que não havia mais providências administrativas a serem tomadas no âmbito da Agência, na medida em que o crédito se encontrava com exigibilidade suspensa, o Processo Aneel 48500.003971/04-02 foi arquivado, conforme Termo de Encerramento de Processo Administrativo Punitivo, de 27/11/2018 (peça 92, p. 8) . 
1.5.4.8. Ante as providências adotadas pela Aneel nos referidos processos, entende-se que a Agência esgotou as possibilidades de sua atuação no caso. Portanto, se considera atendida a determinação ora em exame. 
Itens 9.3 e 9.4 do Acórdão 548/2004-TCU-Plenário
9.3. determinar ao BNDES, com fulcro no art. 42, da Lei 8.443/92, que seja encaminhado ao Tribunal de Contas da União, no prazo de 15 dias, os seguintes documentos e/ou informações:
9.3.1. documentos referentes às operações com a Southern Electric Brasil Participações Ltda. incluindo todos os contratos, aditivos, Informações Padronizadas - IPs, decisões de diretoria, estudos, situação atual, saldo devedor atualizado, provisionamentos feitos e o estágio atual do processo a respeito da quebra do acordo de acionistas em trâmite na justiça com posicionamento da área jurídica da entidade, bem como colher informações necessárias ao exame da regularidade dos atos praticados;
9.3.2. a exposição de risco assumida pelo Sistema BNDES com cada empresa e/ou Grupo Econômico do Setor Elétrico conforme legislação vigente do Sistema BNDES, do Banco Central e da Comissão de Valores Mobiliários;
9.4. determinar à 5ª Secex, o acompanhamento do cumprimento ao item anterior e o exame das informações encaminhadas, devendo a unidade técnica promover a autuação da documentação caso verifique irregularidade que justifique a apuração de pronto pelo Tribunal em processo específico.
1.6. O referido Acórdão foi comunicado ao BNDES por meio do Ofício 305/5ª SECEX, de 21/5/2004, e recebido nesse mesmo dia (peça 7, p. 30) . Também foi feita comunicação à Secretaria de Fiscalização de Desestatização (Sefid) para que tomasse as providências constantes do item 9.4 dessa decisão por meio do Memorando 040/2004-5ª SECEX, de 21/5/2004, também recebido nessa mesma data (peça 7, p. 29) . No entanto, não se encontram nos autos do TC Processo 013.137/2003-8 registros da resposta do BNDES ou de expressa avaliação da então 5ª Secex quanto à necessidade de apuração do assunto. 
1.7. Na falta de documentos no referido processo, buscaram-se elementos que pudessem atestar o cumprimento das deliberações. Após essa verificação, foi feito o seguinte relato na instrução do AUFC à peça 10, p. 6-7:
30.	Acrescente-se que, no relatório de auditoria da Controladoria-Geral da União (CGU) referente à gestão do BNDES no exercício de 2004 (TC Processo 011.836/2005-6, digitalizado, vp.7, p. 1223) , anotou-se que o BNDES teria atendido às determinações dos subitens 9.3.1 e 9.3.2 por meio dos Ofícios AT 37/2004, de 18/6/2004, e AT 38/2004, de 21/6/2004. Porém, esses ofícios não foram encontrados nos autos do TC Processo 011.836/2005-6.
31.	Recorde-se que as determinações em questão originaram-se das anotações sobre o chamado Caso Southern, que envolveu negociações a respeito de aquisição de ações da Cemig e a celebração com a Southern Eletric Brasil do contrato de financiamento 97.2.135.3.1, em 4/6/1997, conforme itens 62 a 72 do relatório de inspeção reproduzido à peça 7, p. 11-12 destes autos. 
32.	Note-se que há menções ao Caso Southern nos relatórios que precedem os Acórdãos 997, 221 e 2.102, todos proferidos pelo Plenário do TCU no ano de 2005, o primeiro, no TC Processo 009.997/2005-1, e, os outros dois, no TC Processo 003.069/2003-2 (ambos digitalizados) . No entanto, nesses processos o objeto é outra operação entre o BNDES e a empresa AES, relativa à privatização da Eletropaulo. Assim, tampouco foram encontrados nos mencionados autos os Ofícios AT 37/2004, de 18/6/2004, e AT 38/2004, de 21/6/2004, oriundos do BNDES.
33.	Mediante pesquisa de notícias pela internet (peça 9) , soube-se que, após vários anos em que o Caso Southern foi objeto de disputa judicial, foi encaminhada, em 2010, uma solução pela via de um acordo que, em síntese, culminaria na assunção por empresa do Grupo Andrade Gutierrez da dívida originalmente contraída pela Southern perante o BNDES.
34.	Com base nisso, verificaram-se as seguintes anotações no Relatório da Gestão do BNDES no ano de 2010 (disponível em http://portal.tcu.gov.br/contas/contas-e-relatorios-de-gestao/contas-do-exercicio-de-2010.html, acesso em 9/12/2015) :
Créditos Renegociados:
O acordo de renegociação de dívida da empresa Southern Eletric Brasil - SEB, pertencente à americana AES Corporation AES, junto ao BNDES, aprovado pela Diretoria do Banco em dezembro de 2009, foi homologado pela Justiça Federal do Rio de Janeiro (com execução contra a SEB desde 2004) em junho de 2010 e tornou-se eficaz.
A Andrade Gutierrez AG, assumiu o pagamento de R$ 2.115 milhões devidos pela empresa americana AES ao BNDES, proveniente de um empréstimo feito há 12 anos à SEB. Esta operação trouxe um impacto no resultado do Banco no exercício de 2010 de cerca de R$ 1.269 milhões, líquidos de efeitos tributários.
A AG já efetuou o pagamento à vista de R$ 500 milhões, mais juros de R$ 30 milhões, conforme contratado com o BNDES. O saldo atualizado, para 31 de dezembro de 2010, de R$ 1.626 milhões será liquidado em 10 anos com pagamentos semestrais, conforme as condições estabelecidas entre as partes. O BNDES, em dezembro de 2010, cedeu esses créditos à BNDESPAR, registrados na rubrica Direitos Recebíveis.
35.	Quanto aos itens 9.3.2 e 9.4 do Acórdão 548/2004-TCU-Plenário, neles se trata, basicamente, de requisição e de elaboração de informações próprias para subsidiar o planejamento de fiscalizações pela então 5ª Secex. Como já anotado, não há nos processos examinados para fins de instrução deste feito, registros a esse respeito. Todavia, deve-se destacar que aquela unidade técnica realizou outra fiscalização envolvendo relações entre o BNDES e empresa do setor elétrico, do que resultaram os já referidos Acórdãos 997, 221 e 2102, todos proferidos pelo Plenário do TCU no ano de 2005.
36.	Outrossim, embora o BNDES integrasse a clientela da então 5ª Secex à época em que foi exarado o Acórdão 548/2004-TCU-Plenário, aquele Banco hoje, nos termos da Portaria-Secegex 3, de 16/1/2015, integra a clientela da Secretaria de Controle Externo da Administração Indireta no Rio de Janeiro (SecexEstataisRJ) .
1.8. Nesse cenário, entendeu-se pertinente a atuação da Secretaria de Controle Externo da Administração Indireta no Rio de Janeiro (SecexEstatais) para o levantamento ou a produção das informações complementares requeridas pela Comissão de Minas e Energia da Câmara dos Deputados no tocante ao cumprimento das determinações exaradas nos itens 9.3 e 9.4 do Acórdão 548/2004-TCU-Plenário.
1.9. Diante disso, no Acórdão 601/2016-TCU-Plenário, foi feita a seguinte determinação:
9.2.2 determinar à SeinfraElétrica que, após a adoção das providências a seu cargo para a implementação da determinação contida no subitem anterior, encaminhe os autos à SecexEstatais para que registre as informações complementares requeridas pela Comissão de Minas e Energia da Câmara dos Deputados, no tocante ao cumprimento das determinações exaradas nos itens 9.3 e 9.4 do Acórdão 548/2004-TCU-Plenário, devendo os autos, posteriormente, retornarem à primeira para conclusão da instrução; 
1.10. Em atendimento a essa determinação, após a realização de diligência à Aneel para que encaminhasse os documentos para a avaliação do atendimento ao item 9.2 do Acórdão 548/2004-TCU-Plenário, o presente processo foi encaminhado à SecexEstatais para que realizasse as providências mencionadas no referido item 9.2.2 do Acórdão 601/2016-TCU-Plenário, conforme Despacho à peça 21. 
1.11. Primeiramente, a SecexEstatais buscou a verificação do cumprimento das determinações expostas nos itens 9.3.1 e 9.3.2 do Acórdão 548/2004-TCU-Plenário, pois se tratava apenas de verificação do envio de documentos e informações pelo BNDES. Conforme análise empreendida na instrução do AUFC (peça 49, p. 4-7) , confirmada nos pronunciamentos da subunidade (peça 50) e da unidade técnica (peça 51) , verificou-se que, à época, que todos os elementos mencionados foram encaminhados pelo BNDES. Esses documentos e informações foram inseridos no presente processo às peças 23 a 41. Dessa forma, consideraram-se cumpridas as determinações do TCU mencionadas nos mencionados itens.  
1.12. A seguir, a SecexEstatais passou ao item 9.4, que solicitava o exame desses elementos para que fosse realizada a devida análise quanto à possível ocorrência de irregularidades no denominado "Caso Southern", que envolveu negociações a respeito de aquisição de ações da Companhia Energética de Minas Gerais (CEMIG) e a celebração com a Southern Eletric Brasil do contrato de financiamento 97.2.135.3.1 junto ao BNDES, em 4/6/1997. Abaixo, segue a transcrição do histórico dessa operação mencionado na instrução do AUFC à peça 71.
Histórico da operação Southern Eletric Brasil - SEB no BNDES
11.	As determinações inseridas nos itens 9.3 e 9.4 do Acórdão 548/2004-TCU-Plenário decorrem essencialmente do denominado "Caso Southern", que envolveu negociações a respeito de aquisição de ações da Companhia Energética de Minas Gerais - Cemig e a celebração com a Southern Eletric Brasil do contrato de financiamento 97.2.135.3.1 junto ao BNDES, em 4/6/1997.
12.	Tal operação se deu no bojo do processo de privatização das empresas do setor elétrico, no qual o BNDES teve uma atuação diversificada, notadamente no papel de gestor do Fundo Nacional de Desestatização, de indutor às privatizações estaduais e como financiador do programa.
13.	Sobre esse tema, no Voto condutor do referido Acórdão 548/2004, o Ministro Relator Walton Alencar Rodrigues manifestou sua preocupação quanto ao desempenho do banco de fomento à época:
 (...) No tocante à atuação do BNDES, as informações coligidas na inspeção impressionam. Em que pese o discurso adotado para justificar a opção por um Estado Regulador, modelo esse em que o Estado deixa de ser produtor de bens e serviços públicos, verificou-se interferência muito forte do aparelho estatal como investidor e fomentador do setor elétrico, principalmente na geração de energia. Conforme anotado pela unidade técnica, no período de janeiro de 1995 até outubro de 2003 a participação do BNDES no financiamento do setor elétrico foi da ordem de R$ 22 bilhões.
Preocupante a possibilidade de o BNDES quitar financiamentos por meio de operações que o transformam de credor em investidor. Tais renegociações decorrem, evidentemente, da dificuldade das empresas em quitar o financiamento original. Resultam, contudo, em situação possivelmente desfavorável ao Banco uma vez que este estará se tornando acionista de setor em que as empresas estão extremamente endividadas e com acentuada diminuição do patrimônio líquido. (...) 
14.	Apesar de não configurar uma típica operação de privatização, a Diretoria do BNDES autorizou, em 1995, a concessão de apoio financeiro em favor do Governo de Minas Gerais a título de adiantamento de recursos por conta de futura operação de alienação de parte das ações ordinárias da Cemig, que ocorreria por intermédio da Minas Gerais Participações S.A. - MGI (empresa controlada inteiramente pelo Estado de Minas Gerias) .
15.	No ano seguinte, a MGI procedeu à emissão privada de debêntures transformáveis em ações ordinárias da Cemig, emissão esta totalmente subscrita pela BNDESPar, que representava aproximadamente 33% do capital votante da companhia e 14% do capital total.
16.	Em 1997, a BNDESPar vendeu à Southern Eletric Brasil - SEB, via leilão público, o total dessas debêntures de emissão da MGI de sua propriedade, no valor de R$ 1.200 Milhões.
17.	Com o objetivo de apoiar esse processo de venda, o BNDES concedeu financiamento à SEB no valor de R$ 600 Milhões (50% do valor de compra) , formalizado por meio de contrato de financiamento mediante abertura de crédito n. 97.2.135.3.1, de 4/6/1997. Como garantia houve a caução de ações ordinárias de emissão da Cemig.
18.	Posteriormente, em razão do inadimplemento financeiro por parte da SEB, e após o insucesso das negociações buscando um acordo para o pagamento da dívida, a operação foi encaminhada, em 2003, para o Departamento de Contencioso da área jurídica do banco, com vistas ao início dos procedimentos judiciais de cobrança.
19.	A origem da inadimplência decorre de uma condição negocial envolvendo a SEB e o Governo do Estado de MG, que visando agregar valor ao bloco de ações ofertado e, consequentemente, aumentar a receita do estado na venda de 33% do capital votante da Cemig, estabeleceu que o vencedor do leilão público promovido pelo BNDESPar teria direito a firmar um acordo de acionistas, caso optasse em transformar as debêntures em ações ordinárias.
20.	Esse acordo de acionistas firmado com a SEB, com prazo de validade de 35 anos, estabeleceu poder de veto em algumas matérias e o direito de nomear quatro dos onze membros do Conselho de Administração, além de três dos oito membros da Diretoria.
21.	Em 1999, a Assembleia Legislativa de MG, ao promover investigação por meio de uma CPI no processo de alienação de parte do controle acionário da Cemig, votou pela anulação do acordo de acionistas. Em sequência, após a atuação da Procuradoria do Estado, a eficácia do referido acordo foi suspensa pelo Tribunal de Justiça de MG, com a consequente substituição dos três diretores indicados pela SEB.
22.	Em 2001, a SEB enviou carta ao BNDES alegando que a ação judicial em curso repercutia diretamente no contrato de financiamento, parte integrante e indissociável do negócio de compra de ações. Consequentemente, as obrigações nele previstas não poderiam ser exigidas, como se a SEB tivesse recebido tudo a que se tinha obrigado o Estado de Minas Gerais e o Governo Federal, no edital de licitação da Cemig.
23.	Considerando o posicionamento contrário do BNDES, no sentido de que o processo de alienação das ações não estava vinculado ao contrato de financiamento, configurando, portanto, dois negócios jurídicos distintos e dissociáveis, e após o insucesso do reescalonamento e de tentativas de negociação do pagamento da dívida, a área jurídica do banco adotou, em 2004, as seguintes providências, (peça 24) :
1) Execução nº 2004.51.01.006861-5, em curso na 15ª Vara Federal (RJ) , movida pelo BNDES em face da Southern. Título Executivo: Contrato nº 97.2.135.3.1; Valor da execução: R$ 2.989.960.808,31, na data do ajuizamento (15.04.2004) .
2) Carta Precatória para citação e penhora nº 2004.38.00.187750 em curso na 24ª Vara Federal (BH) . Nos autos desta Carta Precatória, o BNDES arrestou toda a participação acionária da Ré nos Centrais Elétricas de Minas Gerais S.A (CEMIG) , inclusive dividendos. Dito arresto foi averbado, em 07.05.2004, na CEMIG, na Junta Comercial de Belo Horizonte, na Bolsa de Valores e no Banco Itaú S.A. (custodiante) . (...) 
1.13. Após a análise das informações e documentos, o AUFC constatou as seguintes irregularidades (peça 49, p. 15) : perda de patrimônio do Erário federal devida à perda de patrimônio líquido do Sistema BNDES, causada pelas operações sub examine, entre 30/11/1995 e 30/6/2003; evidências robustas de irregularidades na constituição do crédito em 1997 e participação societária, cujos ativos que constituíram as garantias das operações, constavam em 2010 como adquiridas, por meio de financiamento do BNDES, pelo Grupo Andrade Gutierrez, este, formalmente envolvido como réu na operação Lava Jato e com sanção de inidoneidade deliberada pelo TCU. Além disso, para que fosse atestada a regularidade dos atos praticados no período de 1995 a 1997, seria necessária a obtenção e a análise de novos documentos.
1.14. Nesse sentido, propôs a autuação de processo específico de fiscalização tendo como objetivo verificar a legalidade, a legitimidade, a economicidade e a regularidade, inclusive com indícios de desvios de finalidade, das seguintes operações (peça 49, p. 15) :
1.14.1. operações de adiantamento em favor do Estado de Minas Gerais e de financiamento em favor da Southern Electric Brasil Participações Ltda. (empresa do grupo americano AES) , realizadas pelo Sistema BNDES, referentes à privatização estadual de participação de 33% no capital votante da CEMIG, desde seu início em 1995 até a data atual ou até a data em que os recursos desembolsados pelo BNDES tenham, inequívoca e efetivamente, retornado a seus cofres; 
1.14.2. operações entre o Sistema BNDES e o Grupo Andrade Gutierrez, envolvendo a mencionada participação societária na CEMIG, inclusive financiamentos e compartilhamento de controle;
1.15. Contudo, o pronunciamento do Diretor da 2ª DT da SecexEstatais foi divergente em relação a essa proposta. Abaixo, seguem os argumentos expostos no pronunciamento à peça 50, p. 3-5:
14.	Quanto à autuação de processo específico de fiscalização (item "c" da proposta) , o Sr. Auditor baseou-se em três supostas constatações, quais sejam: a) prejuízo/perda de patrimônio pelo Erário Federal; b) irregularidades na constituição do crédito; c) evento superveniente com forte indício de não cumprimento da finalidade do financiamento.
15.	Discordando, com a devida vênia, da proposta, entendo pertinente e suficiente, no momento, a realização de diligência para se averiguar o deslinde de questão judicial, o que eventualmente pode ou não caracterizar a perda de patrimônio pelo Erário Federal, conforme detalhado abaixo.
16.	A principal suposta constatação refere-se a uma perda/redução do patrimônio/investimento do erário no sistema BNDES, nos seguintes termos (peça 49, p. 8) :
16.1 Perda/Redução de R$ (1,47) Bilhões do patrimônio/investimento do Erário federal no Sistema BNDES, por provisionamento para créditos de liquidação duvidosa de 70% do saldo devedor da Southern, por inadimplência, até 30/6/2003, agravada pela deficiência do valor das garantias estimado pelos gestores em apenas 23% do saldo devedor de R$ 2,10 Bilhões e pela situação financeira da devedora que, já em 30/9/2002, apresentava patrimônio líquido negativo de R$ (1,62) Bilhões, ou seja, já era uma empresa tecnicamente falida. (grifos no original) 
17.	Quanto à associação entre patrimônio líquido (PL) negativo e empresa tecnicamente falida, é preciso ressalvar que o PL negativo, demonstrado em balanço regular, pouco informa sobre um estado definitivo de crise. Trata-se de fotografia de um instante, que pode mudar na sequência.
18.	Como exemplo, imagine-se o caso de boa parte do passivo ser exigível apenas no longo prazo e que a parte do passivo circulante possa ser paga. Não haveria, nessa situação, necessária ameaça de descontinuidade da atividade, tampouco caracterização de estágio falimentar, haja vista que a empresa poderia angariar recursos suficientes no longo prazo.
19.	É preciso reconhecer, ainda, que o provisionamento para créditos de liquidação duvidosa é um procedimento contábil que não enseja, por si só, a perda definitiva do patrimônio/investimento, uma vez que o saldo devedor pode eventualmente ser quitado no futuro.
20.	Nessa linha, não se pode afirmar que houve perda definitiva de patrimônio pelo Erário Federal, sem se saber o deslinde da questão no âmbito administrativo ou judicial, tendo em vista que o BNDES buscou o ressarcimento dos recursos liberados no financiamento. É o que se depreende das informações apresentadas pela Área Jurídica do BNDES a respeito das providências adotadas à época, em 2004 (peça 24) :
1) Execução nº 2004.51.01.006861-5, em curso na 15ª Vara Federal (RJ) , movida pelo BNDES em face da Southern. Título Executivo: Contrato nº 97.2.135.3.1; Valor da execução: R$ 2.989.960.808,31, na data do ajuizamento (15.04.2004) .
Carta Precatória para citação e penhora nº 2004.38.00.187750 em curso na 24ª Vara Federal (BH) . Nos autos desta Carta Precatória, o BNDES arrestou toda a participação acionária da Ré nos Centrais Elétricas de Minas Gerais S.A (CEMIG) , inclusive dividendos. Dito arresto foi averbado, em 07.05.2004, na CEMIG, na Junta Comercial de Belo Horizonte, na Bolsa de Valores e no Banco Itaú S.A. (custodiante) . (...) 
21.	Sobre o andamento da questão no âmbito judicial, a instrução à peça 10 mencionou as seguintes anotações no Relatório de Gestão do BNDES no ano de 2010:
Créditos Renegociados: 
O acordo de renegociação de dívida da empresa Southern Eletric Brasil - SEB, pertencente à americana AES Corporation AES, junto ao BNDES, aprovado pela Diretoria do Banco em dezembro de 2009, foi homologado pela Justiça Federal do Rio de Janeiro (com execução contra a SEB desde 2004) em junho de 2010 e tornou-se eficaz. 
A Andrade Gutierrez - AG assumiu o pagamento de R$ 2.115 milhões devidos pela empresa americana AES ao BNDES, proveniente de um empréstimo feito há 12 anos à SEB. Esta operação trouxe um impacto no resultado do Banco no exercício de 2010 de cerca de R$ 1.269 milhões, líquidos de efeitos tributários. 
A AG já efetuou o pagamento à vista de R$ 500 milhões, mais juros de R$ 30 milhões, conforme contratado com o BNDES. O saldo atualizado, para 31 de dezembro de 2010, de R$ 1.626 milhões será liquidado em 10 anos com pagamentos semestrais, conforme as condições estabelecidas entre as partes. O BNDES, em dezembro de 2010, cedeu esses créditos à BNDESPAR, registrados na rubrica Direitos Recebíveis.
22.	Há indícios, portanto, de que a suposta perda esteja sendo recuperada, sendo necessário, para maiores esclarecimentos, diligenciar ao BNDES para que apresente informações atualizadas sobre a dívida da empresa Southern Eletric Brasil - SEB, que, ao que parece, está sendo solucionada por meio de acordo que, em síntese, culminaria na assunção por empresa do Grupo Andrade Gutierrez da dívida originalmente contraída pela Southern perante o BNDES (peça 10, p. 6, item 33) .
23.	No que tange à segunda suposta constatação, nota-se que tem caráter mais formal do que material, estando intrinsecamente ligada à primeira, uma vez que as irregularidades na constituição do crédito, demonstradas na instrução (peça 49, p. 10-12) , são em parte a causa da suposta perda. Se não for constatada a perda, essa irregularidade resultaria meramente formal.
24.	Além disso, os atos de gestão que teriam ensejado essas supostas irregularidades foram praticados entre 1997 e 2003, portanto há mais de quinze anos, de modo que, não havendo causas de interrupção ou suspensão do prazo prescricional desde 2005, já teria ocorrido a prescrição da pretensão punitiva (possibilidade de aplicação de multa) , conforme jurisprudência deste Tribunal (Acórdão 1441/2016-TCU-Plenário) .
25.	Em relação à última suposta constatação (evento superveniente com forte indício de não cumprimento da finalidade do financiamento) , assim se manifestou o Sr. Auditor na instrução (peça 49, p. 12 e 14) :
A focalização da abordagem analítica AACTF sobre as demonstrações financeiras do Grupo Andrade Gutierrez revelou que as ações da CEMIG que constituíam a garantia da operação haviam sido adquiridas por empresa desse grupo em 2010, aquisição esta financiada pelo BNDES. Esta operação pode ser um indício de que a finalidade à qual o financiamento estava vinculado, qual seja, a privatização, não se concretizou por meio de solução financeira com a Southern, o que implicaria em que os recursos públicos ainda não houvessem retornado aos cofres do BNDES. Neste caso, além das questões de economicidade e regularidade, surgem também as de legitimidade e legalidade, uma vez que não resta claro como se deu o processo de privatização neste caso e/ou se estamos diante de um processo de estatização (nacionalização) de facto. (...) 
19.7 Conforme se verifica na 3ª Constatação (§18 da presente instrução) , não foram identificadas evidências de que os recursos públicos haveriam retornado aos cofres do BNDES, detectando-se, contudo, indício do contrário, uma vez que se verifica, em 2010, que as ações da CEMIG que constituíram a garantia das operações sub examine foram adquiridas com financiamento do BNDES pelo Grupo Andrade Gutierrez, o qual atualmente consta como réu na operação Lava Jato e tem sua sanção de inidoneidade pelo TCU sobrestada em virtude de colaboração junto ao Ministério Público; (...) 
26.	Percebe-se que a constatação é referente ao fato de o Grupo Andrade Gutierrez ter adquirido ações da CEMIG que constituíam a garantia da operação junto à Southern. Não se vislumbra, contudo, o indício mencionado. O problema, assim como nas constatações anteriores, resvala na questão da suposta perda decorrente do financiamento original à Southern, fato que poderá ser elucidado com a diligência proposta no item 22 acima.
1.16. O Titular da SecexEstatais emitiu pronunciamento de acordo com a referida proposta do Diretor, conforme documento à peça 51. Assim sendo, foi realizada diligência ao BNDES, por meio do Ofício 0249/2018-TCU/SecexEstataisRJ, de 9/5/2018 (peça 52) , que solicitou as seguintes informações:
a) informações atualizadas sobre o desfecho administrativo e/ou judicial ou extrajudicial decorrente da operação em que o BNDES era credor da empresa Southern Electric Brasil (SEB) Participações Ltda., nas operações de financiamento para aquisição de ações ordinárias da Companhia Energética de Minas Gerais S.A. - CEMIG, que foram dadas em garantia da operação; 
b) informações pormenorizadas sobre o acordo de renegociação de dívida da empresa Southern Electric Brasil (SEB) , pertencente à empresa americana AES Corporation AES, junto ao BNDES, em que o Grupo Andrade Gutierrez assumiu o pagamento de R$ 2.115 milhões devidos pela empresa americana AES ao BNDES, proveniente de um empréstimo feito há 12 anos à SEB, esclarecendo:
b.1) o montante total já pago, com a discriminação das parcelas; 
b.2) o saldo devedor atual; 
b.3) data prevista para término do pagamento; 
b.4) se a assunção pelo Grupo Andrade Gutierrez foi em relação à dívida total da SEB, justificando em caso negativo.  
1.17. Em resposta, o BNDES encaminhou o Ofício AT-190/2018, de 30/5/2018 (peça 60) juntamente com a documentação pertinente inserida nestes autos às peças 62, 63, 68 e 69. As informações repassadas bem como os documentos mencionados foram examinados pela SecexEstatais. Abaixo, segue a transcrição do exame feito pelo AUFC à peça 71, p. 6-8:
24.	Conforme mencionado anteriormente, diante de informação relevante contida nos autos acerca da existência de acordo de renegociação entre o BNDES e a SEB, envolvendo assunção da dívida original desta por empresa do Grupo Andrade Gutierrez, esta unidade técnica promoveu diligência ao banco público requisitando informações acerca do referido acordo, bem como da respectiva posição financeira atualizada da dívida originalmente indicada na execução judicial. 
25.	Em resposta, o BNDES informa que, internamente, até a conclusão da renegociação, a operação em tela esteve sob a responsabilidade do Departamento de Recuperação de Créditos Corporate - AC/DEREC, sendo em sequência transferida para a Área de Gestão de Participações no Departamento de Acompanhamento a Empresas de Capital Aberto 1 - AGP/DEPAC1. Por essa razão, os esclarecimentos foram prestados, respectivamente, por meio das Notas Técnicas AC/DEREC 019/2018 (peça 63) e SUP/AGP 12/18 (peça 62) .
26.	Ressalta, ainda, que as informações ora encaminhadas ao TCU são protegidas por sigilo empresarial e bancário, de modo que, nos termos do art. 85, § 2º, da Lei 13.303/2016, este órgão de controle torna-se corresponsável pela manutenção do sigilo.
27.	Com relação ao acordo de renegociação, a AC/DEREC informa que, em 2008, o Grupo Andrade Gutierrez - AGC manifestou interesse em adquirir as ações de emissão da Cemig, de propriedade da Southern Electric Brasil Participações Ltda., iniciando negociações para assumir a dívida desta empresa junto ao BNDES.
28.	O conceito básico da negociação para a assunção da dívida da SEB pela AGC era o pagamento de uma prestação à vista e o restante mediante a subscrição pelo BNDESPar de duas emissões de debêntures por parte da AGC. A parte da subscrição só ocorreria após a autorização do Banco Central para a transferência do respectivo crédito do BNDES para o BNDESPar. Nesse ínterim, o pagamento da dívida pela AGC seria operacionalizado por meio de uma estrutura de subcréditos. 
29.	Inicialmente, a AGC Energia S/A (empresa do Grupo AGC) assumiu a dívida da SEB relativa ao mencionado Contrato 97.2.135.3.1, por meio de um novo Contrato de Assunção de Dívida (09.2.1495.1) no valor de R$ 2.115 Milhões, na data base de 26/11/2009. 
30.	De acordo com o BNDES, esse montante é resultante do saldo devedor, à época, no valor total de R$ 2.509 Milhões, deduzido da multa de ajuizamento, de R$ 327 Milhões, e dos dividendos das ações penhoradas ao BNDES, pagos pela Cemig no ano de 2009, no valor de R$ 67,9 Milhões.
31.	Até a autorização do Banco Central, o valor assumido de R$ 2.115 Milhões foi subdividido em três subcréditos, cujas condições de remuneração estão indicadas à peça 63, p.2:
- R$ 500 Milhões - subcrédito A (parcela à vista) ;
- R$ 850 Milhões - subcrédito B;
- R$ 765 Milhões - subcrédito C.
32.	Em 23/6/2010, a AGC Energia efetuou o pagamento referente à parcela à vista - subcrédito A (peça 63, p.2) .
33.	Em 14/12/2010, houve a autorização do Bacen para a transferência de crédito do BNDES para o BNDESPar.
34.	Em 7/4/2011, o BNDESPar subscreveu as duas debêntures previstas originalmente, respeitando, salvo algumas alterações de remuneração, as mesmas características dos subcréditos anteriores, consoante as condições indicadas à peça 63, p.3-4, das quais destacamos:
	i) Debêntures Simples, não conversíveis:
- Valor de Emissão: R$ 811.334.010,00 (equivalente ao saldo devedor resultante do valor original do subcrédito B, de R$ 850 Milhões, após duas amortizações com juros capitalizados no período) ;
- Vencimento: 15/2/2020.
ii) Debêntures Perpétuas, com opção de permuta por ações ordinárias de emissão da Cemig:
- Valor de Emissão: R$ 765.000.000,00.
35.	Em 17/1/2012, formalizou-se o primeiro aditivo à escritura de ambas as debêntures, incluindo a possibilidade de antecipação de pagamento das parcelas de amortização e remuneração.
36.	Em 5/6/2012, após concluída a renegociação e considerando a adimplência da AGC, a operação foi transferida, internamente, da AC/DEREC para a atual AGP/DEPAC1.
37.	Por meio da Nota Técnica SUP/AGP 12/18 (peça 62, p. 2-3) , o BNDES apresenta tabela elaborada pelo Departamento de Administração Financeira - AF/DEFIN, na qual discrimina os valores despendidos a título de amortização, juros e prêmios para ambas as Debêntures, Simples e Perpétuas (Participativas) .
38.	Dessas informações, observa-se que as Debêntures Simples foram integralmente resgatadas, pela AGC Energia, de forma antecipada, com a liquidação de seu saldo devedor em 23/12/2014.
39.	No tocante às Debêntures Perpétuas Participativas, a remuneração consistia no valor equivalente a 39,18% dos proventos pagos ou creditados pela Cemig à AGC Energia (emissora) , em decorrência da propriedade de 138.700.800 ações ordinárias e 42.671.800 preferenciais de emissão da Cemig (peça 69, p. 4) .
40.	Além disso, as Debêntures Perpétuas contemplavam a opção de permuta em 39,18% das ações de emissão da Cemig detidas pela AGC Energia, a partir da quitação integral do saldo devedor das debêntures simples (efetivada em 23/12/2014) , ou após 16/2/2015, o que primeiro ocorresse.
41.	Em 14/4/2015, por meio da Decisão Dir. 29/2015 BNDESPar (peça 69, p. 9) , houve a autorização para permutar a totalidade das Debêntures Perpétuas, Participativas, Permutáveis da AGC Energia por 54.336.764 ações ordinárias e 16.716.881 preferenciais de emissão da Cemig, nos termos definidos na escritura de emissão das referidas debêntures e condicionada à aprovação prévia pelo Conselho Administrativo de Defesa Econômica - CADE.
42.	Na Instrução Padronizada AMC/DEPAR n. 13/2015 (peça 69, p. 1-8) , que subsidiou a referida decisão de diretoria, dentre os fundamentos econômico-financeiros que justificaram a opção pela permuta das debêntures por ações da Cemig, há a informação de que o valor total destes ativos alcançaria R$ 978 Milhões, considerando as cotações de fechamento, em bolsa de valores, do dia 8/4/2015 (CMIG3 e CMIG4) .
43.	As debêntures foram permutadas integralmente no dia 3/3/2016.
44.	Dessa forma, o BNDES entende que não resta saldo devedor em aberto, tampouco pagamentos pendentes, tanto no que se refere às Debêntures Participativas quanto às Debêntures Simples de emissão da AGC Energia.
45.	Com relação à opção do BNDES pela permuta por ações da Cemig, cabe relembrar que a instrução inicial, no âmbito desta unidade técnica (peça 49, p. 12) , levantou a hipótese de desvio de finalidade do financiamento, vez que o objetivo da operação estaria vinculado à privatização da empresa por meio de solução financeira com a Southern Electric Brasil.
46.	Apesar de não configurar uma típica operação de privatização, a alienação de parte das ações ordinárias da Cemig, pelo Governo do Estado de Minas Gerais, tinha por objetivo "identificar um sócio estratégico de capital privado, com experiência no setor de atividade da empresa, e que, dessa forma, pudesse contribuir para a modernização da Cemig, propiciando a otimização de seu desempenho" (IP 18/1997 do BNDES - peça 27, p. 2 e 4) .
47.	Observa-se que, a partir de 1997, a Southern Electric Brasil desempenhou esse papel, até a anulação do acordo de acionistas pelo TJ-MG e a alegada decisão da empresa pelo inadimplemento do financiamento. Já em 2009, em razão do acordo de renegociação de dívida da SEB, o Grupo AGC assumiu essa função. Em 2016, esse grupo teve a indicada participação acionária na Cemig reduzida em 39,18%, por força da opção de permutabilidade exercida pelo BNDES.
48. 	Assim, considerando o tempo transcorrido da operação e os eventos supervenientes que levaram o financiamento a um curso problemático, demandando uma resolução econômico-financeira por parte do banco público, entende-se mitigada a vinculação ao objetivo inicial de um sócio estratégico de capital privado, com experiência no setor de atividade da empresa, o que não impediria a opção pela permuta de ações exercida pelo banco.
49.	Portanto, de acordo com as informações encaminhadas, em sede de diligência, a dívida originalmente contraída pela Southern Eletric Brasil encontra-se solucionada perante o BNDES, considerando que o acordo de renegociação de dívida, por empresa do Grupo Andrade Gutierrez, pôs termo à questão judicial indicada nos autos.
50.	Nessa linha, entende-se afastada a suposta irregularidade atinente à perda patrimonial incorrida pelo banco público, vez que as informações complementares indicam a inexistência de saldo devedor em aberto e de pagamentos pendentes.
1.18. O entendimento acima explanado foi ratificado pelos pronunciamentos da subunidade e da unidade técnica, conforme documentos às peças 72 e 73. Dessa forma, a SecexEstatais concluiu pela não ocorrência de irregularidades nos atos praticados envolvendo a Southern Eletric brasil, o Grupo Andrade Gutierrez, a CEMIG e o BNDES. Portanto, considerou-se atendida a determinação do item 9.4 do Acórdão 548/2004-TCU-Plenário.
1.19. Entendendo superada a questão central relativa ao referido item do mencionado Acórdão, a SecexEstatais propôs que, em atendimento ao item 9.2.2 do Acórdão 601/2016-TCU-Plenário, seja registrado junto à Comissão de Minas e Energia da Câmara dos Deputados as informações complementares encaminhadas pelo BNDES acerca da solução econômico-financeira efetivada pelo banco em relação à inadimplência da Southern Electric Brasil Participações Ltda., verificada no âmbito do contrato de financiamento 97.2.135.3.1, de 4/6/1997.
1.20. Por fim, diante do fato que as supostas irregularidades analisadas pela SecexEstatais envolviam o Grupo Andrade Gutierres, que está envolvido nas apurações da Operação Lava Jato em âmbito judicial, foi solicitado à Secretaria de Estratégias de Controle para o Combate a Fraude e Corrupção (Seccor) pesquisa com vistas a identificar se houve alguma menção aos mencionados fatos no âmbito das denúncias, julgamentos e inquéritos policias da referida Operação. Outro motivo para a realização dessa pesquisa é a diferença de cotação das ações da CEMIG (CMIG 3 e CMIG4) entre a data que o negócio foi fechado e a data quando as debêntures foram integralmente permutadas (cotação de fechamento do site https://www.infomoney.com.br/cotacoes/cemig-cmig4/historico/: CMIG3 dia 8/4/2015 R$ 10,71 e em 3/3/2016 R$ 5,69; já a CMIG4 dia 8/4/2015 R$ 9,10 e em 3/3/2016 R$ 4,99) .
1.21. Esse pedido foi realizado por meio de encaminhamento à Seccor do formulário Requisição de Informação/Dados Protegidos por sigilo (RE 64.327.248-2) , também inserido à peça 99 destes autos, conforme orientação do Memorando-Circular 40/2019-Segecex. 
1.22. No âmbito da referida unidade, esse documento foi autuado no Processo Administrativo Processo 018.673/2020-1. Em resposta, a Seccor informou que não foram encontradas menções dessas eventuais irregularidades na base de processos judiciais da Operação Lava Jato, conforme documento à peça 100 destes autos. Diante da falta de informações, o fato de as cotações das ações mencionadas terem caído à quase metade do preço durante a concretização do negócio pode ser considerado, portanto, como risco inerente ao negócio.  
CONCLUSÃO
Na presente Solicitação do Congresso Nacional, o então Presidente da Comissão de Minas e Energia da Câmara dos Deputados, Excelentíssimo Senhor Deputado Federal Rodrigo de Castro, solicitou informações complementares quanto ao cumprimento das recomendações e determinações exaradas nos Acórdão 548/2004-TCU-Plenário e 1.708/2005-TCU-Plenário, inclusive em relação a eventuais desdobramentos administrativos ou judiciais decorrentes dessas deliberações.
Com vistas ao atendimento do referido pedido, consultaram-se os processos TC Processo 013.137/2003-8, no qual foi exarado o Acórdão 548/2004-TCU-Plenário, e o TC Processo 016.928/2004-4, autuado para verificar o cumprimento do item 9.2 do mencionado julgado por meio de realização de auditoria. O resultado dessa fiscalização consubstanciou-se no Acórdão 1708/2005-TCU-Plenário, já comunicado à referida Comissão por meio do Aviso 1.968-SGS-TCU-Plenário, de 26/10/2005 (peça 8, p. 19) .    
Diante disso, no âmbito desta instrução, o exame do cumprimento das determinações e recomendações dos referidos acórdãos dividiu-se em duas partes. No item 15, verificou-se o cumprimento pela Aneel das deliberações exaradas no Acórdão 1708/2005-TCU-Plenário e, por consequência, do item 9.2 do Acórdão 548/2004-TCU-Plenário. Essa análise foi feita no âmbito desta Unidade Técnica, pois a Aneel é unidade jurisdicionada pertencente à clientela da SeinfraElétrica. 
No item 16, por sua vez, analisou-se o cumprimento pelo BNDES das determinações constantes dos itens 9.3 e 9.4 do Acórdão 548/2004-TCU-Plenário. Como o BNDES é unidade jurisdicionada pertencente à clientela da SecexEstatais, o exame da observância dessas deliberações foi realizado no âmbito daquela unidade técnica, em observância à determinação exarada no Acórdão 601/2016-TCU-Plenário. 
Após o devido saneamento dos autos no âmbito das duas unidades técnicas mencionadas, que consistiu basicamente na análise de documentos já inseridos nos TCs Processo 013.137/2003-8 e Processo 016.928/2004-4 e em realização de diligência à Aneel e ao BNDES, concluiu-se que todas as deliberações dos mencionados julgados foram devidamente atendidas.
Para o atendimento integral à presente Solicitação, será proposto o encaminhamento desta instrução à Comissão de Minas e Energia da Câmara dos Deputados, além dos seguintes documentos: Ofício nº OFRAD-SEFID-23005-9, de 1/11/2005 (peça 8, p. 22-23) ; Ofício 96/2005-AIN/Aneel, de 5/12/2005 (peça 8, p. 24-25) ; Ofício 12/2007-AIN/Aneel, de 1/3/2007 (peça 8, p. 29) ; Ofício 139/2008-AIN/Aneel, de 3/10/2008 (peça 8, p. 33-35) ; Ofício BNDES AT-190/2018, de 30/5/2018 (peça 60) e informações complementares encaminhadas pelo BNDES acerca da solução econômico-financeira efetivada pela entidade em relação à inadimplência da Southern Electric Brasil Participações Ltda. (peças 62, 63, 68 e 69) .
Por fim, também será proposto o encaminhamento de cópia integral destes autos em meio eletrônico. 
INFORMAÇÕES ADICIONAIS
O BNDES, relativamente à documentação encaminhada, informa ao Tribunal que está franqueando o acesso a informações protegidas por sigilo empresarial e bancário, de modo que, nos termos do art. 85, § 2º, da Lei 13.303/2016, este órgão de controle torna-se corresponsável pela manutenção do sigilo. 
Assim, entende-se necessário propor que seja aposta chancela de sigilo à presente instrução, como fulcro nos arts. 6º e 8º, inciso III, da Resolução-TCU 294/2018, de modo que possa ser garantida a segurança e o controle de acesso às informações nela constantes. 
PROPOSTA DE ENCAMINHAMENTO
Diante do exposto, submete-se a presente Solicitação do Congresso Nacional, formulada por intermédio do Of. 293, do então Presidente da Comissão de Minas e Energia da Câmara dos Deputados, Exmo. Senhor Deputado Federal Rodrigo de Castro, propondo:
a) conhecer da presente solicitação, por estarem preenchidos os requisitos de admissibilidade previstos nos artigos 38, inciso I e II, da Lei 8.443/1992, 232, incisos III, do Regimento Interno do TCU e 4º, inciso I, alínea "b", da Resolução - TCU 215/2008; 
b) informar ao Exmo. Senhor Deputado Federal Rodrigo de Castro e ao Exmo. Sr. Deputado Federal Silas Câmara, atual Presidente da Comissão de Minas e Energia da Câmara dos Deputados, que as recomendações e determinações constantes dos Acórdão 548/2004-TCU-Plenário e 1.708/2005-TCU-Plenário foram devidamente cumpridas;
c) encaminhar aos referidos, em complemento às informações acima descritas, os seguintes documentos: Ofício nº OFRAD-SEFID-23005-9, de 1/11/2005 (peça 8, p. 22-23) ; Ofício 96/2005-AIN/Aneel, de 5/12/2005 (peça 8, p. 24-25) ; Ofício 12/2007-AIN/Aneel, de 1/3/2007 (peça 8, p. 29) ; Ofício 139/2008-AIN/Aneel, de 3/10/2008 (peça 8, p. 33-35) ; Ofício BNDES AT-190/2018, de 30/5/2018 (peça 60) e informações complementares encaminhadas pelo BNDES acerca da solução econômico-financeira efetivada pela entidade em relação à inadimplência da Southern Electric Brasil Participações Ltda. (peças 62, 63, 68 e 69) .
d) dar ciência da decisão que vier a ser adotada ao Exmo. Senhor Deputado Federal Rodrigo de Castro e ao Exmo. Sr. Deputado Federal Silas Câmara, atual Presidente da Comissão de Minas e Energia da Câmara dos Deputados, nos termos da minuta de aviso inserida no módulo "Comunicações" do e-TCU, encaminhando, além dos documentos acima mencionados, cópia integral dos presentes autos em meio eletrônico;
e) considerar a solicitação integralmente atendida e arquivar o presente processo, nos termos dos arts. 169, inciso II, do Regimento Interno do TCU e 17, inciso I, da Resolução - TCU 215/2008.
É o relatório.

8.1. Tais Guida Fonseca Guedes (OAB/RJ 156.097) e outros.
8.2. Estefania Torres Gomes da Silva e outros.

Não atuou.

SOLICITAÇÃO DO CONGRESSO NACIONAL. INFORMAÇÕES QUANTO AO CUMPRIMENTO DOS ACÓRDÃOS 548/2004 e 1.708/2005, AMBOS DO PLENÁRIO.

SOLICITAÇÃO DO CONGRESSO NACIONAL (SCN)

Secretaria de Fiscalização de Infraestrutura de Energia Elétrica (SeinfraElétrica).

Em exame, Solicitação do Congresso Nacional (SCN) oriunda do Ofício 293/2015/CME, de 14/10/2015, do então Presidente da Comissão de Minas e Energia da Câmara dos Deputados (CME/CD) , Deputado Federal Rodrigo de Castro, com base no Requerimento 78/2015, do Deputado Federal Samuel Moreira.
Por meio desse expediente, solicitou-se ao Tribunal de Contas da União o encaminhamento de informações complementares quanto ao cumprimento das determinações dos Acórdão 548/2004-TCU-Plenário e 1.708/2005-TCU-Plenário, exarados em razão da Proposta de Fiscalização e Controle 5/2003.
No Acórdão 548/2004-TCU-Plenário, foram proferidas as seguintes determinações:
9.2. determinar à Sefid, (...) , a realização de auditoria na Agência Nacional de Energia Elétrica - Aneel (...) ;
9.3. determinar ao BNDES, (...) , que seja encaminhado ao Tribunal de Contas da União, (...) , os seguintes documentos e/ou informações:
9.3.1. documentos referentes às operações com a Southern Electric Brasil Participações Ltda. (...) ;
9.3.2. a exposição de risco assumida pelo Sistema BNDES com cada empresa e/ou Grupo Econômico do Setor Elétrico conforme legislação vigente do Sistema BNDES, do Banco Central e da Comissão de Valores Mobiliários;
9.4. determinar à 5ª Secex, o acompanhamento do cumprimento ao item anterior e o exame das informações encaminhadas, devendo a unidade técnica promover a autuação da documentação caso verifique irregularidade que justifique a apuração de pronto pelo Tribunal em processo específico.
Para dar cumprimento à determinação referida no item 9.2 do Acórdão 548/2004-TCU-Plenário, foi realizada a auditoria objeto do TC Processo 016.928/2004-4. O resultado dessa fiscalização foi apreciado nos termos do Acórdão 1708/2005-TCU-Plenário (peça 8, p. 1-17) , encaminhado à CME/CD, por meio do Aviso 1.968-SGS-TCU-Plenário, de 26/10/2005 (peça 8, p. 19) .
O TCU, mediante o Acórdão 1708/2005-TCU-Plenário, transcrito no relatório precedente a este voto, proferiu recomendações e determinações à Agência Nacional de Energia Elétrica (Aneel) . 
A Aneel se manifestou sobre o cumprimento dessas deliberações através dos Ofícios 96/2005-AIN/Aneel, 12/2007-AIN/Aneel e 139/2008-AIN/Aneel.
Posteriormente, o TCU prolatou o Acórdão 601/2016-TCU-Plenário, de minha relatoria, nos seguintes termos, em síntese (peça 15, p. 1) :
9.2 determinar à Agência Nacional de Energia Elétrica (Aneel) que, em complementação às informações prestadas por meio dos Ofícios 96/2005-AIN/Aneel, de 5/12/2005; 12/2007-AIN/Aneel, de 1º/3/2007; e 139/2008-AIN/Aneel, de 3/10/2008, apresente a este Tribunal, (...) :
9.2.1 lista com todos os normativos da Aneel que, a exemplo do inciso V do art. 6º da Resolução Normativa Aneel 63, de 12/5/2004, disciplinem os procedimentos a serem adotados pelas concessionárias para contratar fiança ou outras formas de prestar garantia em favor de terceiros, bem como a instrução dos pertinentes processos de anuência pela Aneel, de que se tratou no item 9.1.2 do Acórdão 1708/2005-TCU-Plenário;
9.2.2 cópia integral de todos os processos e documentos que versem sobre:
 (...) 
9.2.2 [9.2.3] determinar à SeinfraElétrica que, (...) , encaminhe os autos à SecexEstatais para que registre as informações complementares requeridas pela Comissão de Minas e Energia da Câmara dos Deputados, no tocante ao cumprimento das determinações exaradas nos itens 9.3 e 9.4 do Acórdão 548/2004-TCU-Plenário, devendo os autos, posteriormente, retornarem à primeira para conclusão da instrução; (...) 
A Aneel, em cumprimento ao item 9.2 do Acórdão 601/2016-TCU-Plenário, encaminhou o Ofício 24/2016-AIN/ANEEL, de 18/4/2016.
O Banco Nacional de Desenvolvimento Econômico e Social (BNDES) , em atendimento aos itens 9.3 e 9.4 do Acórdão 548/2004-TCU-Plenário, encaminhou o Ofício AT-190/2018, de 30/5/2018 (peça 60) juntamente com a documentação acostada às peças 62, 63, 68 e 69. 
Em vista disso, a SeinfraElétrica incorporou a sugestão da Secretaria de Controle Externo da Administração Indireta no Rio de Janeiro (SecexEstataisRJ) de informar à Presidência da CME/CD que foram cumpridas as determinações dos itens 9.3.1 e 9.3.2 e 9.4 do Acórdão 548/2004-TCU-Plenário, em razão do encaminhamento pelo BNDES da documentação referente às operações com a Southern Electric Brasil Participações Ltda. e à exposição de risco assumida pelo banco público com as empresas do setor elétrico, inserida no processo TC Processo 028.964/2015-2.
Acompanho a proposta da SeinfraElétrica no sentido de informar à Comissão de Minas e Câmara dos Deputados, que as recomendações e determinações constantes dos Acórdão 548/2004-TCU-Plenário e 1.708/2005-TCU-Plenário foram devidamente cumpridas.
Assim, cabe encaminhar à Comissão de Minas e Energia da Câmara dos Deputados cópia do Ofício OFRAD-SEFID-23005-9, de 1/11/2005 (peça 8, p. 22-23) , e dos Ofícios 96/2005-AIN/Aneel, 12/2007-AIN/Aneel e 139/2008-AIN/Aneel (peça 8, p. 24-25, 29, 33-35) .
Após as devidas comunicações, por meio de aviso da Presidência desta Casa, a SCN restará integralmente atendida, nos termos dos arts. 14, inciso IV, e 17, inciso I, da Resolução TCU 215/2008, podendo-se proceder ao arquivamento do processo, conforme prevê o art. 169, inciso II, do Regimento Interno do TCU.
	Diante de todo o exposto, VOTO para que seja adotada a minuta de acórdão que ora submeto à apreciação deste Plenário.
TCU, Sala das Sessões Ministro Luciano Brandão Alves de Souza, em 27 de janeiro de 2021.
Ministro VITAL DO RÊGO 
Relator